【裁判字號】    89,家上,308
【裁判日期】    900327
【裁判案由】    確認親子關係不存在
【裁判全文】
臺灣高等法院民事判決  八十九年度家上字第三○八號
      上  訴  人    甲○○
      被 上訴 人    乙○○
右當事人間請求確認親子關係不存在事件，上訴人對於中華民國八十九年十月十三日
臺灣新竹地方法院八十九年度家訴字第九號第一審判決提起上訴，本院判決如左：
    主    文
上訴駁回。
第二審訴訟費用由上訴人負擔。
    事    實
甲、上訴人方面：
一、聲明：
  (一)原判決廢棄。
  (二)右廢棄部分被上訴人在第一審之訴駁回。
二、陳述：除與原判決記載相同者茲引用外，補陳略稱：
  (一)姑不論被上訴人係依民法第一０六三條第一項之規定被推定為婚生子，退萬步言
    ，縱如被上訴人所主張其婚生子之身份係源於準正之規定，惟同法一０六六條僅
    規定對於認領之訴得否認之，並未規定準正之情形準用之。
  (二)ＤＮＡ之親子血緣鑑定固為科學之證明方法，惟舉證之方式並非以ＤＮＡ之親子
    血緣鑑定為唯一之證明方法。
  (三)徐五妹係與前夫劉建權離婚多年之後再與上訴人結婚，復因上訴人係外省籍軍人
    ，依當時之社會環境，該二人實無法鋪張辦理而僅請少數經常往來之親友及上訴
    人軍中袍澤到場。雖證人徐欽土、徐元昌、徐傳祿未曾獲邀參與婚禮，惟因徐傳
    祿自幼過繼予舅舅而與舅舅住在竹北，上訴人與徐五妹結婚時，徐傳祿年齡約四
    歲對其母結婚宴客乙事無記憶乃為常理。徐五妹自幼出養劉建權家為童養媳，與
    本生家之兄弟姊妹僅少數幾位經常往來，又證人徐元昌為徐五妹本生家之侄子彼
    此間之關係已遠，且其係民國三十五年始出生，渠等未獲邀參加婚禮乃係常理。
  (四)為使上訴人成為婚生子，又因被上訴人之長女即將出生，被上訴人夫婦催促甚急
    （被上訴人之長女徐如憶於民國○○○年○月○日出生），故被上訴人夫婦想出
    由家人在結婚證書上充當主婚人、證婚人及介紹人即可。
  (五)按消極確認之訴，固應由被告負立證責任，惟上訴人業已舉出證人徐五妹證明被
    上訴人係上訴人所親生，且該親生事實被上訴人亦已知悉十餘年。又證人徐復源
    、溫阿財、徐王足妹均證稱於被上訴人出生時，上訴人與徐五妹係有婚姻關係且
    係共同生活等語，是證人徐五妹之證詞並無值懷疑之處。
  (六)被上訴人之妹劉 (徐)芬蘭（徐五妹之次女）係於民國 (下同)五十二年四月二十
    日出生，與被上訴人之出生間隔五年之久，且徐五妹、劉建權各自結婚多年後，
    徐五妹僅產下被上訴人及劉（徐) 芬蘭二人，則如何推論徐五妹關係複雜？又被
    上訴人及劉（徐) 芬蘭二人之出生相隔五年之久，生母如何誤認受胎之事實？若
    上訴人非其生父，被上訴人於七十七年、七十八年間焉有不主張或反對之理，反
    倒准上訴人遷入其戶籍內？
  (七)被上訴人原名徐錦雲而於八十一年四月三十日改名為乙○○，適時再次換發身分
    證，其焉有不知身分證之父母欄內明確記載生父為甲○○之理？又戶籍謄本上明
    白載明「民國○○○年○月○○日生父甲○○，生母徐五妹贅婚從母姓」，其焉
    有不知父母姓名欄內之「父甲○○」係指生父而非養父？
乙、被上訴人方面：
一、聲明：上訴駁回。
二、陳述：除與原判決記載相同者茲引用外，補陳略稱：
  (一)上訴人於數件刑事案件出庭時，身體健壯，且甫參加長途進香旅遊，不可能無法
    同往桃園長庚醫院，又其稱基於親子顏面，不願同往鑑定云云。惟本件民事案件
    繫屬法院時，兩造早已在刑事案件互控多時，是上訴人所稱顧及親子顏面云云，
    僅屬推托之詞。
  (二)上訴人主張伊於四十四年、四十五年間與徐五妹結婚，何以徐五妹於五十二年產
    下之次女徐芬蘭非上訴人所生，而唯獨被上訴人一人為上訴人所生？足徵上訴人
    所稱於上開時間與徐五妹結婚云云，顯非實情。
  (三)上訴人於訴狀中提出由溫阿財、徐王足妹所書立之證明，內載確知上訴人與徐五
    妹於四十四年間結婚宴客，惟徐五妹之子徐傳祿、兄徐欽土、侄兒徐元昌等至親
    之人，猶不知上訴人與徐五妹曾對外宴客，與上訴人關係甚淺之溫阿財等人於近
    四十年後猶知上訴人與徐五妹曾宴客，豈不荒誕？是溫阿財等出具之上揭文件記
    載內容顯非事實。
  (四)七十七年間某日，訴外人劉芬蘭向被上訴人聲稱，戶籍資料生父欄記載不詳，對
    家人申請戶籍資料時頗為困擾，伊願代為辦理被上訴人由上訴人收養之手續，被
    上訴人認無不妥，乃允其所求，詎上訴人及劉芬欄竟在申請書上將上訴人偽填為
    被上訴人生父，持向戶政所辦理生父欄變更登記，又上訴人所製作之結婚證書，
    其內介紹人李美華之簽名及印文均係偽造，蓋被上訴人與李美華於七十七年方結
    婚，七十四年五月間李美華根本尚未認識被上訴人，是被上訴人配偶不可能於七
    十四年即擔任上訴人與徐五妹結婚介紹人。
  (五)證人徐傳祿、徐元昌、徐欽土於原審之證詞，可知被上訴人不可能係徐五妹自上
    訴人受胎所生，而被上訴人應係蕭坤廣所生顯無疑義。
  (六)証人徐五妹因多件訟訴案件，與被上訴人結怨已深，竟証稱所生五名小孩只有被
    上訴人係自上訴人受胎，餘均為劉建權之子女，伊與劉建權離婚後，二人再生劉
    芬蘭等語，更與常情不合，蓋徐五妹因與劉建權因感情不睦於三十八年即離異，
    雙方自此未再往來，劉建權另於四十三年與彭秋桔結婚，徐五妹亦先後另交多名
    男友，是劉建權自不可能於離婚後十四年又返回與徐五妹生下劉芬蘭。
  (七)身份證上父親欄並無記載生父或養父，被上訴人教育程度甚底，且非研習法律之
    人，自不可能知道辦理收養程序，故本件由上訴人教唆中興法律系畢業之劉芬蘭
    辦理上開不實身份登記，被上訴人被蒙騙數十年，與常理並無不符。
    理    由
一、被上訴人主張：上訴人與被上訴人生母徐五妹並無婚姻關係，竟持偽造之結婚證
    書，並填具身分變更登記申請書，於七十七年五月十六日向戶政機關申請將上訴
    人變更為被上訴人生父之不實身分登記，使被上訴人因準正被視為上訴人之婚生
    子女，惟兩造間並無血緣關係，且徐五妹與上訴人未曾有結婚之公開儀式，僅於
    同居後辦理結婚登記而已，不符合民法有關結婚之要件，上訴人之認領行為應屬
    無效，爰訴請確認被上訴人與上訴人間之親子關係不存在，倘認為兩造間因上訴
    人之認領行為而有親子關係存在，因上訴人並非被上訴人生父，爰依民法第一千
    零六十六條規定訴請撤銷上訴人於七十七年五月十六日之認領行為。
二、上訴人則以：兩造間有血緣關係，上訴人與被上訴人生母徐母妹間之婚姻亦屬合
    法有效，且非婚生子女因生父與生母結婚即視為婚生子女，毋庸再經生父認領，
    從而被上訴人之訴應予駁回等語，資為抗辯。
三、按民法第一千零六十四條規定，非婚生子女其生父與生母結婚者，視為婚生子女
    ，亦即非婚生子女，因其生父母嗣後結婚，在法律上當然視為婚生，故如嗣後發
    現其與生父間並無血緣關係，可由該子女、生母、生父或其他有利害關係之第三
    人，隨時提起確認親子關係不存在之訴，以除去其不實之親子關係。本件被上訴
    人主張兩造並無血緣關係，然被上訴人於戶籍登記上經登記為上訴人之子，自得
    起訴除去不實之親子關係，應認為有確認之利益，合先敘明。
四、被上訴人主張上訴人於戶籍登記上因與徐五妹結婚，經登記為其生父之事實，為
    兩造所不爭，復據其提出身分證影本、身分變更登記申請書為證，且該申請書上
    亦載有「七十七年五月十六日生母徐五妹與生父甲○○贅婚，從母姓，視同婚生
    子」等文字，是被上訴人此部分主張堪信為真實。
五、次按消極確認之訴，應由上訴人負立證責任，如上訴人不能立證或其提出之證據
    不足採用，則被上訴人之訴即應認為有理由，無庸另行立證 (最高法院十九年上
    字第三八五號判例意旨參照) 。因民法之準正以妻之子女與夫有血統聯絡為前提
    ，亦即必須是子女之生父與生母結婚，子女始取得夫妻婚生子女之地位，而所謂
    生父係指與子女有血統聯繫者而言，如妻之子女與夫無血統關係，縱使夫妻結婚
    亦無法成為婚生子女。本件被上訴人主張兩造間並無血緣關係，上訴人則稱兩造
    間有血統之聯繫，揆諸前揭判例，上訴人自應就兩造間有血統聯繫之事實舉證以
    實其說。經查：
(一)證人即被上訴人生母徐五妹雖證於原審證稱：伊於三十八年間即認識上訴人，徐
    美蘭、徐傳祿、徐芬蘭均為其與前夫劉建權所生，只有被上訴人為其與上訴人所
    生，與劉建權離婚後產下劉芬蘭，而伊不知悉自己與上訴人之血型等語，惟徐五
    妹係於三十八年十一月九日與劉建權離婚，被上訴人於四十七年一月十五日出生
    ，被上訴人之姊徐美蘭於四十二年十一月二十日出生，被上訴人之妹徐芬蘭則於
    五十二年四月二十日出生，而劉建權於四十三年十月十六日再與彭秋桔結婚，有
    戶籍登記簿影本附卷足憑，足證被上訴人之生母徐五妹與劉建權離婚後，仍與劉
    建權發生性關係，並於被上訴人出生前後，產下數名同父異母之子女，關係較為
    複雜，而母親於一般狀況下對於子女由何處受胎之事實應能知悉，然於特殊情狀
    仍可能發生誤認之情形，本件被上訴人之母因與前夫離婚後仍有往來，在無其他
    佐證之情形下，單憑徐五妹個人之認定仍容有判斷錯誤之可能。
(二)雖上訴人於本院審理中提出由溫阿財、徐王足妹所書立之證明，內載確知上訴人
    與徐五妹於四十四年間結婚宴客，惟查徐五妹之子徐傳祿、兄徐欽土、侄兒徐元
    昌等至親之人，於原審猶證稱不知上訴人與徐五妹曾對外宴客，亦不知被上訴人
    係自何人受胎之事實，與上訴人關係甚淺之溫阿財等人於近四十年後猶知上訴人
    與徐五妹曾宴客，顯係附和之詞，亦有悖常情，是溫阿財等出具之上揭文件尚難
    採信為真實。證人徐傳祿於原審證稱：小學四、五、六年級始看過上訴人，不知
    道上訴人與母親是否曾宴客，因當時在當兵，母親交往確實很複雜等語，證人徐
    元昌於原審證稱：伊五十八年當兵前沒看過上訴人，只看過蕭姓商人，以後才陸
    續看過上訴人，蕭姓商人七十年死後，上訴人才搬到我姑媽家住，我沒被邀請宴
    客，民國五十年至五十三年有在徐五妹經營商店工作等語，證人徐欽土於原審復
    證稱：民國六十幾年才看到上訴人，伊知道民國四十幾年間，徐五妹曾與蕭姓商
    人交往等語，依其等證詞，亦難作有利於上訴人之認定。
(三)上訴人於原審審理程序迄至本院辯論終結，均一再表示不願接受親子血緣鑑定（
    八十九年三月二日原審言詞辯論筆錄及九十年三月十三日本院言詞辯論筆錄），
    原審原定安排於八十九年五月三日之親子鑑定，亦因上訴人未到場而無法進行，
    有財團法人長庚紀念醫院八十九年五月十七日（八九）長庚院法字第０二０二號
    函在卷可按。綜上說明，上訴人得以進行親子血緣鑑定之科學方法證明兩造間存
    有血統聯絡之事實，卻無法配合鑑定，僅以上述證人徐五妹等之證詞為證據方法
    ，該等證詞誤認之機率仍相當高，已如前述，自難以遽而確信兩造間存有血緣關
    係。
六、綜上所述，本件上訴人既未能舉證證明兩造間存有血統聯絡關係，即無法適用民
    法第一千零六十四條準正視同婚生子女之規定，從而，被上訴人訴請確認被上訴
    人與上訴人間之親子關係不存在，為有理由，應予准許。被上訴人先位之訴，既
    有理由，自毋庸再就備位之訴併予裁判。原審因而判准被上訴人先位聲明之請求
    ，於法並無不合。上訴意旨指摘原判決不當，求予廢棄改判，為無理由，應予駁
    回其上訴。
七、本件事證已臻明確，兩造其餘攻擊防禦方法及舉證，核與判決無影響，無庸一一
    論述，併此敘明。
八、據上論結，本件上訴為無理由，依民事訴訟法第四百四十九條第一項、第七十八
    條，判決如主文。
中      華      民      國    九十      年      三      月     二十七   日
                                民事第二庭
                                    審判長法  官  尤  豐  彥
                                          法  官  梁  玉  芬
                                          法  官  魏  麗  娟
右正本係照原本作成。
如不服本判決，應於收受送達後二十日內向本院提出上訴書狀，其未表明上訴理由者
，應於提出上訴後二十日內向本院補提理由書狀（均須按他造當事人之人數附繕本）
上訴時應提出委任律師或具有律師資格之人之委任狀；委任有律師資格者，另應附具
律師及格證書及釋明委任人與受任人有民事訴訟法第四百六十六條之一第一項但書或
第二項（詳附註）所定關係之釋明文書影本。
中      華      民      國    九十      年      三      月     二十九   日
                                          書記官  曾  瓊  安
附註：
民事訴訟法第四百六十六條之一（第一項、第二項）：
對於第二審判決上訴，上訴人應委任律師為訴訟代理人。但上訴人或其法定代理人具
有律師資格者，不在此限。
上訴人之配偶、三親等內之血親、二親等內之姻親，或上訴人為法人、中央或地方機
關時，其所屬專任人員具有律師資格並經法院認為適當者，亦得為第三審訴訟代理人
。


司法院資訊處製作；財團法人民間司法改革基金會備份。
